臺灣高等法院刑事判決　　　　　　　 100年度上易字第1923號
上　訴　人
即　被　告　梁卓衡
選任辯護人　法律扶助律師　許恒輔律師
上列上訴人因侵占案件，不服臺灣士林地方法院100年度易字第1
29號，中華民國100年7月12日第一審判決（起訴案號：臺灣士林
地方法院檢察署100年度偵字第728號），提起上訴，本院判決如
下：
    主  文
上訴駁回。
    事實及理由
一、本案經本院審理結果，認原審以上訴人即被告梁卓衡所為，
    係犯刑法第337條侵占遺失物罪，判處罰金新台幣（下同）6
    千元，如易服勞役，以1千元折算1日。其認事用法及量刑均
    無不當，應予維持，並引用第一審判決書記載之事實、證據
    及理由（如附件）。
二、被告上訴意旨略以：證人即告訴人吳宗翰經營攤位無收銀機
    ，也無須開立發票，客人亦無庸填寫飲料單，吳宗翰亦前往
    別家攤位看顧，如何證明該日營業額，進而確定其遺失1 千
    元，尚難僅憑伊有撿拾動作，輔以藉機認識另名工讀生而自
    陳「撿到1 千元要請工讀生吃東西」，即論伊侵占遺失物。
    況吳宗翰返回攤位至伊撿拾動作期間，人潮洶湧，出入便利
    商店者眾多，在伊撿拾前，該撿拾位置一直都有向吳宗翰攤
    位購買食物之客人站立，若確有遺失1 千元，何以其餘客人
    均未發現。證人陳嘉仁證述，為傳聞證據，且與監視錄影勘
    驗結果不符，實難為不利於伊之認定云云。
三、經查：吳宗翰於民國99年11月2 日經營攤位固無收銀機、亦
    未開立發票及填載飲料單以彙算銷售額之多寡。然吳宗翰經
    營攤位有請工讀生，客人點飲料均口述，工讀生向客人收到
    的千元鈔交給其放在身上，不會將鈔票放在攤位上，每晚結
    帳盈餘，因每種杯子價格固定，看用掉多少杯子即可算出今
    日盈收，再看現金有無相符。案發當天晚上算錢時發現少1
    千元等情，業經吳宗翰陳述在卷。衡諸現今夜市攤販之經營
    模式，多以商家詢問客人或客人直接告訴商家所欲購買之商
    品而當面以現金買賣銀貨兩訖，商家未要求客人填載飲料單
    ，亦無收銀機設備，並開立發票交客人收執，吳宗翰上開所
    陳，尚與常情不悖，以吳宗翰與被告無任何仇隙，當無構詞
    誣陷被告置己身於偽證罪追訴之理，則吳宗翰發現遺失1 千
    元，尚非不可採信。況陳嘉仁證稱：我看到被告衝出去我攤
    子斜對面的地板上，做踩錢動作，撿拾起來放在腋下，我就
    說撿到錢，他看我一下，叫我不要講那麼大聲等情，與原審
    勘驗便利商店錄影光碟，被告在吳宗翰穿越人群走進通道，
    往左走回攤位不久，被告即往通道外面走出去，並一個跳躍
    蹲下撿拾物品等情吻合。以被告自承：伊曾告知高麗娟拾獲
    1千元，若被告未曾拾獲吳宗翰遺失1千元，焉會如此巧合在
    吳宗翰遺失1 千元，未幾，被告即在相當地點跳躍蹲下撿拾
    物品，並要求陳嘉仁不要大聲宣揚之理。又吳宗翰於案發當
    天未曾告知他人其遺失1 千元，直到翌日，方告知陳嘉仁之
    老闆娘，老闆娘說工讀生有說男生撿到1 千元請她們吃東西
    ，始向全家便利商店調閱監視器畫面，方獲悉被告拾得1 千
    等情，業經吳宗翰陳述在卷，核與陳嘉仁陳述：被告當時有
    說要請我們吃東西相符，被告亦不否認案發當天請陳嘉仁、
    高麗娟吃火鍋，果被告未曾拾獲1 千元，焉會請陳嘉仁、高
    麗娟吃火鍋之理。且被告於偵查中先以追求陳嘉仁、高麗娟
    始故意說撿到1 千元，請她們吃火鍋；後改以：我要追高麗
    娟，才請她們吃東西，前後不一，則被告是否確實欲追求高
    麗娟而請陳嘉仁、高麗娟吃火鍋，即有疑義。再依原審勘驗
    現場光碟可知，吳宗翰左手持行動電話，往左走回攤位與被
    告於相當地點跳躍蹲下撿拾物品間隔僅數秒，且其中並無任
    何人蹲下撿拾物品，僅被告在吳宗翰遺失1 千元相當地點跳
    躍蹲下拾獲物品，故無論夜市人潮多寡，不影響本院依綜觀
    吳宗翰、陳嘉仁之證述及便利商店光碟內容，推知被告有侵
    占遺失物之犯行。況逛夜市之人本即眼觀四面攤位販賣之物
    品，甚少緊盯地上行走，要難以夜市其餘人潮未發現遺失千
    元紙鈔即認吳宗翰所言不實。陳嘉仁證述：被告作踩錢的動
    作，此僅陳嘉仁對於被告跳躍蹲下撿拾物品之描述用語不同
    而已；而吳宗翰以被告在其遺失1千元後不到「5秒鐘」，衝
    出去把錢踩住，與勘驗現場光碟約「7 秒至10秒」雖有落差
    ，此乃吳宗翰對時間經過消逝之感受有所落差，不影響被告
    確實曾有跳躍蹲下撿拾物品之舉止，以陳嘉仁、吳宗翰前後
    所述，被告拾獲1 千元之主要事實大致相符，要難以枝節捨
    棄其等證詞不採。再本院以陳嘉仁上開所述為證，係其親身
    經歷之事實，並無聽聞高麗娟說被告拾獲1 千元之證詞，自
    無涉及傳聞證據之問題。
四、綜上所述，被告上訴，核無理由，應予駁回。
據上論斷，應依刑事訴訟法第368條、第373條，判決如主文。
本案經檢察官蔡秋明到庭執行職務。
中    華    民    國    100    年    10    月    21    日
                  刑事第十庭   審判長法  官  李麗玲
                                     法  官  賴邦元
                                     法  官  張江澤
以上正本證明與原本無異。
不得上訴。
                                     書記官  葉金發
中    華    民    國    100    年    10    月    21    日
附件
臺灣士林地方法院刑事判決              100年度易字第129號
公  訴  人  臺灣士林地方法院檢察署檢察官
被      告  梁卓衡  男  41歲（民國○○年○月○日生）
                    身分證統一編號：Ｚ000000000號
                    住臺北市○○區○○路4段40巷40號
義務辯護人  許恒輔律師
上列被告因侵占遺失物案件，經檢察官聲請以簡易判決處刑（10
0 年度偵字第728 號），本院士林簡易庭認為不宜逕以簡易判決
處刑（100 年度士簡字第158 號），移由本院刑事庭改依通常程
序審判後，判決如下：
    主  文
梁卓衡意圖為自己不法之所有，而侵占遺失物，處罰金新臺幣陸
仟元，如易服勞役，以新臺幣壹仟元折算壹日。
    事  實
一、梁卓衡於民國99年11月2 日晚上10時56分許，在臺北市○○
    區○○路52號前，見在該處擺設飲料攤位之吳宗翰（起訴書
    誤載為「吳宗瀚」）經過時，不慎遺落新臺幣（下同）1,00
    0 元紙鈔1 張在地，竟基於意圖為自己不法所有之侵占遺失
    物犯意，迅即以往前躍蹲之方式，將該1,000 元紙鈔拾起挾
    於腋下而侵占入己，惟適遭在旁另一攤位之工讀生高麗娟、
    陳嘉仁所察覺，梁卓衡為避免該二人聲張，乃以所拾得之1,
    000 元向附近火鍋店購餐招待高麗娟、陳嘉仁食用。嗣吳宗
    翰收攤結算時發現短少1,000 元，於翌日（3 日）聽聞前晚
    有人拾獲1,000 元招待高麗娟、陳嘉仁飲食，乃向該處之便
    利商店調閱當時現場監視錄影（下稱本案錄影）畫面，發現
    係遭梁卓衡所撿拾，經向梁卓衡索還未果而報警查獲。
二、案經吳宗翰訴由臺北市政府警察局士林分局報告臺灣士林地
    方法院檢察署檢察官偵查後聲請以簡易判決處刑。
    理  由
壹、關於證據能力：
一、按被告以外之人於審判外之言詞或書面陳述，除法律有規定
    外，不得作為證據，刑事訴訟法第159 條第1 項定有明文。
    本件證人即告訴人吳宗翰、證人陳嘉仁乃被告梁卓衡以外之
    人，其等警詢陳述，業經辯護人以屬於審判外之陳述而不同
    意作為證據（見本院卷第25、49頁），檢察官復未舉證證明
    上開證人之警詢陳述，有何較可信之特別情況，且為證明犯
    罪事實所必要之情形，依上規定，該等證人之警詢陳述，自
    不得作為認定被告有罪之證據。
二、次按被告以外之人於偵查中向檢察官所為之陳述，除顯有不
    可信之情況者外，得為證據；證人、鑑定人依法應具結而未
    具結者，其證言或鑑定意見，不得作為證據，刑事訴訟法第
    159 條之1 第2 項、第158 條之3 分有明文。本件告訴人於
    偵訊時向檢察官所為之陳述，並未經以證人身分具結，依上
    規定，該等偵訊陳述，亦不得作為認定被告有罪之證據。
三、再按未經被告對質之被告以外之人於偵查中向檢察官所為之
    陳述，依刑事訴訟法第159 條之1 第2 項之規定，原則上屬
    於法律規定為有證據能力之傳聞證據，於例外顯有不可信之
    情況，始否定其得為證據。現行刑事訴訟法關於行通常審判
    程序之案件，為保障被告之反對詰問權，復對證人採交互詰
    問制度，其未經詰問者，僅屬未經合法調查之證據，並非無
    證據能力，而禁止證據之使用。此項詰問權之欠缺，非不得
    於審判中由被告行使以資補正，而完足為經合法調查之證據
    。倘被告於審判中捨棄對質、詰問權，自無不當剝奪被告對
    質、詰問權行使之可言（最高法院99年度臺上字第4912號判
    決參照）。本件證人陳嘉仁於偵訊時向檢察官所為之陳述，
    已經具結（見偵卷第36頁），且查無有何顯不可信之情狀，
    另本院準備程序、審理時詢問有何證據聲請調查時，被告及
    辯護人均稱「無」而未聲請傳喚詰問陳嘉仁（見本院卷第21
    、50頁），可認係捨棄對質詰問權之行使，況證人陳嘉仁於
    偵查中檢察官訊問時，檢察官亦同使被告在場，並經由檢察
    官而為對質（見偵卷第33至35頁），依上說明，證人陳嘉仁
    於偵訊時向檢察官所為之陳述，即難謂屬未經合法調查之證
    據，是上開證人之偵訊證述，自有證據能力。
四、其他本件資以認定事實之所有卷證資料，檢察官、被告及辯
    護人於本院準備程序、審理時均不爭執證據能力（見本院卷
    第25、26、49、50頁），且無證據證明係公務員違背法定程
    序所取得，又卷內書證亦無刑事訴訟法第159 條之4 第1 款
    、第2 款之顯有不可信情況，均有證據能力。
貳、實體部分：
一、訊據被告固坦承：有於前揭時地撿拾物品，並購餐招待工讀
    生高麗娟、陳嘉仁等情，惟矢口否認有何侵占遺失物之犯行
    ，辯稱：伊是撿到發票，向高麗娟誆稱撿到錢，因為要追求
    高麗娟引起注意，找藉口請客云云。辯護意旨則略以：告訴
    人未能舉證有遺失1,000 元之事實，且由監視錄影亦未能確
    認告訴人有遺失金錢，及被告所撿拾之物為金錢，無積極證
    據證明被告犯罪云云，為被告置辯。經查：
  (一)告訴人於上開時地擺設飲料攤位，高麗娟、陳嘉仁為隔壁另
    一攤位之工讀生，被告當時與高麗娟交談，而告訴人經過該
    處後，被告旋即以往前躍蹲方式撿拾地上物品並挾於腋下，
    嗣被告向附近火鍋店購餐招待高麗娟、陳嘉仁食用等情，為
    被告所坦認（見本院卷第20頁背面、第21頁背面至第22頁）
    ，核與證人即告訴人吳宗翰於本院審理時、證人陳嘉仁於偵
    訊時所述之情節（見偵卷第33至35頁，本院卷第47頁）相符
    ，復經本院於準備程序勘驗本案錄影光碟內容結果，確以：
    99年11月2 日晚上10時56分許，在臺北市○○區○○路52號
    之全家便利商店內部面對門口之監視攝影器畫面（共43秒）
    ，便利商店外面有左右2 個攤位，中間留有一小通道。03秒
    至10秒，便利商店外面，告訴人左手持行動電話通話，從外
    穿越人群走進通道，往左走回攤位。11秒至16秒，便利商店
    外面，被告在右邊攤位旁，面向外面。17秒至20秒，被告往
    通道外面走出去、並一個跳躍蹲下撿拾物品。21秒至27秒，
    被告轉身走回右邊攤位，並拿撿拾之物品對著右邊攤位之工
    讀生高麗娟比劃。28秒至36秒，被告手臂在胸前盤起，雙手
    均夾在腋下，走進右邊攤位內側等情無訛，有勘驗筆錄（見
    本院卷第21頁）在卷可稽，此部分事實首堪認定。
  (二)又證人陳嘉仁於偵訊時證稱：當時伊在高麗娟後面，就站在
    被告旁邊，伊有看到被告衝出去伊攤子斜對面的地板上，做
    踩錢的動作，撿起來放在腋下，伊就說撿到錢，被告就看伊
    一下叫伊不要講那麼大聲，是高麗娟看到被告當時撿起來是
    1,000 元，說『是1,000 元耶』，伊才說『喔，撿到錢』，
    被告就衝過來拍伊一下，叫伊小聲點，被告當時就說要請吃
    東西（見偵卷第33至35頁）等語明確，其中所述高麗娟看到
    被告當時撿拾1,000 元乙節，適合於本案錄影中「被告拿撿
    拾之物品對著右邊攤位之工讀生高麗娟比劃」之情；所述被
    告拾獲金錢請吃東西乙節，核與證人吳宗翰於本院審理時證
    稱：隔天聽隔壁攤位說當天有客人撿到1,000 元，該攤位工
    讀生陳嘉仁、高麗娟要被告請客（見本院卷第47頁）等語相
    符；所述被告叫伊小聲點，說要請吃東西乙節，亦與被告供
    稱：因為工讀生叫伊請她，她一直在那邊鬼叫說伊有錢了，
    伊怕她到處嚷嚷，才請她吃東西（見偵卷第35頁）等語一致
    ，而陳嘉仁與被告互不認識，並無仇怨，此據該二人一致陳
    明在卷（見偵卷第30、33、35頁），且證人陳嘉仁並經具結
    （見偵卷36頁），實無設詞構陷被告而自招偽證刑責之理，
    是堪認被告於當時當地所撿拾者確係1,000 元紙鈔無訛。被
    告雖辯稱：伊是撿到發票，向高麗娟誆稱撿到錢，因為要追
    求高麗娟引起注意，找藉口請客云云。然已與證人陳嘉仁所
    述：當時被告沒有說他撿到1,000 元，是高麗娟講的，伊就
    說『撿到1,000 元唷』，被告就叫伊小聲點（見偵卷第34頁
    ）之情不符，且被告亦供承：害怕工讀生嚷嚷，才請吃東西
    等語，除與其所辯不一外，反與證人陳嘉仁所言相符，併衡
    諸被告如係為追求高麗娟又何須連同陳嘉仁一起請客，已非
    事理，更無如被告所供：請客之後，當天晚上伊就跟她要回
    來了，因為伊不認識她（見偵卷第35頁）之理，益徵證人陳
    嘉仁所述情節非虛，被告前揭辯詞及辯護人所辯：被告非撿
    拾金錢云云，均非可採。
  (三)再證人吳宗翰於本院審理時證稱：伊於99年11月2 日晚上結
    算時發現少了1,000 元，伊每日都會計算攤位盈餘，算法是
    數當天帶出的杯子數與金額是否相符，每種杯子的價格都是
    固定的，分別是35元、45元及60元，所以算用掉多少杯子就
    知道今日的營收，攤位沒有收銀機，鈔票放伊身上，零錢放
    在攤位，伊雇用的工讀生會收百元鈔、千元鈔給伊，如是千
    元鈔由伊找百元鈔，如是收百元鈔由工讀生找零錢，平常收
    入一天約7,000 、8,000 元，假日有1 萬多元，大概都是這
    個數字，當天是平常日。隔天伊跟隔壁攤位聊到前一天伊有
    少錢，聽隔壁攤位說當天有一個客人撿到1,000 元，伊覺得
    很巧合，所以向攤位後面的全家便利商店調閱監視錄影，看
    到伊進攤位後，被告馬上衝出去彎下腰撿錢，事後隔壁攤位
    工讀生陳嘉仁、高麗娟跟伊說，被告撿到錢後，就隨即要被
    告請客（見本院卷第47至48頁）等語。其中所述主動與隔壁
    攤位聊到少錢乙節，與證人陳嘉仁於偵訊時證稱：告訴人跟
    伊老闆娘說他掉了錢很倒楣（見偵卷第34頁）等語相符，而
    衡諸告訴人所述當晚短少者為1,000 元之整數，又較之其一
    般營收之7,000 、8,000 元，短少此數額確實明顯可見，且
    所述計算營收、販賣收鈔找錢等情，亦無何違背經驗、論理
    法則之處，已堪認告訴人確於當時當地有遺失1,000 元紙鈔
    至明，辯護人辯稱：告訴人未遺失金錢云云，尚非可採。併
    審諸本案錄影中，告訴人從外走進攤位後約7 秒左右，被告
    即刻至告訴人經過之處為撿拾動作，又被告所撿拾者與告訴
    人當時當地所遺失者竟同是1,000 元之紙鈔等情，足認被告
    所撿拾之1,000 元應即係告訴人所遺失之紙鈔。辯護人雖辯
    稱：告訴人回攤位後超過20秒被告始為撿拾動作，且撿拾物
    品地點與告訴人路線不合云云，然與本院勘驗結果不符，自
    無足取。況證人吳宗翰於本院審理時並證稱：隔日晚上被告
    還有到伊攤位，伊有問被告聽人家說他有撿到錢，那好像是
    伊的，他說已經請人家吃東西，伊說已經請了就算了，叫他
    把剩下的錢還給伊，他說花完了。被告有承認他撿到錢，伊
    跟被告說請人家就算了，要他把剩下的返還，他不願意還，
    所以就起爭執（見本院卷第47頁）等情，益徵被告確實撿到
    告訴人所遺失之1,000 元紙鈔無疑。另告訴人雖對於被告常
    至其攤位試喝飲料而不購買乙事，頗有微詞（見本院卷第48
    頁背面），然此為設攤經營食品生意通常會遇情形，尚不足
    認與被告間已有達思設局報復之仇怨程度，且告訴人於本院
    審理時並經具結為證（見本院卷第52頁），自無僅為誣陷被
    告區區1,000 元而甘冒偽證刑責風險之理。參諸被告於拾得
    金錢當時為使陳嘉仁、高麗娟不為聲張而購餐招待，嗣後又
    於告訴人索討時拒絕返還，亦可認定被告確有不法所有之意
    圖至明。
  (四)綜上所述，被告前揭所辯核屬卸責之詞，並非可採。其犯行
    事證已臻明確，應予論科。
二、核被告所為，係犯刑法第337 條之侵占遺失物罪。爰審酌被
    告前無有期徒刑以上之犯罪前案紀錄，有臺灣高等法院被告
    前案紀錄表在卷可考，素行尚可；惟其基於一時貪念，在發
    現他人遺失紙鈔後，竟撿拾侵占入己，犯後猶狡展飾卸、毫
    無悔意之態度，及其犯罪之動機、目的、手段、所侵占財物
    之價值、智識程度、生活狀況，迄未將侵占之物返還告訴人
    等一切情狀，量處如主文所示之刑，並諭知如易服勞役之折
    算標準，以資警惕。
據上論斷，應依刑事訴訟法第452 條、第299 條第1 項前段，刑
法第337 條、第42條第3 項，刑法施行法第1 條之1 ，判決如主
文。
本案經檢察官李松德到庭執行職務。
中    華    民    國   100    年    7     月    12    日
                  刑事第二庭審判長法  官  王梅英
                                  法  官  蔡明宏
                                  法  官  李冠宜
以上正本證明與原本無異。
如不服本判決應於收受判決後10日內向本院提出上訴書狀，並應
敘述具體理由；其未敘述上訴之理由者，應於上訴期間屆滿後20
日內向本院補提理由書（均須按他造當事人之人數附繕本），切
勿逕送上級法院。
                                  書記官  劉欣怡
中    華    民    國   100    年    7     月    15    日